臺灣新北地方法院板橋簡易庭簡易民事判決
111年度板簡字第528號
原      告  劉學維  
被      告  魏詠綸  
訴訟代理人  黃碧芬律師
上列當事人間返還墊款事件，經本院於民國111年7月13日言詞辯
論終結，判決如下：
    主  文
原告之訴及其假執行之聲請均駁回。
訴訟費用由原告負擔。
    事實及理由
一、按訴狀送達後，原告不得將原訴變更或追加他訴。但有下列
    各款情形之一，不在此限：三、擴張或減縮應受判決事項之
    聲明者，民事訴訟法第255條第1項第3款定有明文。原告提
    起本訴原聲明為：被告應給付原告新臺幣(下同)412,789元
    ，及自起訴狀繕本送達翌日起至清償日止，按年息百分之5
    計算之利息；願供擔保，請准宣告假執行。嗣於民國111年4
    月25日以民事追加聲明狀變更聲明為：被告應給付原告692,
    789元，及自起訴狀繕本送達翌日起至清償日止，按年息百
    分之5計算之利息；願供擔保，請准宣告假執行。復於111年
    5月23日以民事補充理由(一)暨聲請調查證據狀變更聲明為
    ：被告應給付原告748,159元，及自起訴狀繕本送達翌日起
    至清償日止，按年息百分之5計算之利息；願供擔保，請准
    宣告假執行。核屬擴張應受判決事項之聲明，揆諸首揭規定
    ，應予准許。
二、原告主張：
  ㈠兩造前於民國86年4月30日結婚，嗣於110年10月5日經貴院調
    解離婚成立，先予敘明。
  ㈡兩造於婚姻關係存續中，被告並無穩定之工作收入，縱使有
    工作薪資收入，亦不足支應其個人生活開銷所需，而需由原
    告代墊支付。原告自86年7月起至107年7月間，替被告墊付
    富邦人壽保險費(下稱系爭富邦保險費)153,266元；又原告
    自91年6月起至110年6月替被告墊付國泰人壽保險費，分別
    為：一年保費為16,647元，共19年期，合計為316,293元（
    計算式：16,647元×19年期＝316,293元）及一年保費為13,93
    0元，共20年期，合計為278,600元（計算式：1,3930元×20
    年期＝278,600元），總計為594,893元(計算式：316,293元+
    278,600元=594,893元；下稱系爭國泰保險費)。原告總計替
    被告代墊系爭富邦、國泰保險費共計748,159元（計算式：1
    53,266元＋316,293元+278,600元＝748,159元），而兩造於11
    0年5月底發生嚴重爭執，因此原告才沒有替被告代墊保險費
    ，所以被告才會自己繳納，因此，被告才只有國泰人壽保單
    （保單號碼0000000000）第20期繳費收據，不然為何被告沒
    有其他之收據證明。
  ㈢另由被告於兩造間另案鈞院110年度重家財訴字第7號夫妻剩
    餘財產分配事件(下稱系爭剩餘財產分配事件)中提出兩造間
    之Line對話紀錄截圖，被告於對話中提及：「你給我創業金
    30萬生活費2萬x1.5萬四個月＝十萬，保險費四個人1年20萬
    元」，由此可知被告自承其與兩造間子女等人之保險費皆為
    原告所支付，足證原告確實有為被告代墊其為要保人之保險
    費。另案系爭剩餘財產分配事件判決中，雖就原告主張為被
    告代墊保險乙事，認原告僅以提出民事起訴狀影本為證，不
    足支撐主張，故無從認定原告前揭主張為真正；惟原告已另
    案請求被告返還代墊保費案件即本件訴訟，此部分攸關原告
    對於被告債權之有無？可否納入本件原告對於被告之債權金
    額？即為夫妻剩餘財產分配計算之先決問題，原告並依民事
    訴訟法第182條第1項規定，聲請裁定停止訴訟程序或待本件
    訴訟結果，再行判決，以免裁判歧異，影響當事人權益，詎
    料，另案法官置之不理，未予詳查證據，即逕行判決，實難
    令人信服。
  ㈣前開系爭富邦人壽及國泰人壽保單之要保人即被告、原為原
    告配偶，因兩造離異，被告已喪失對原告之保險利益，且被
    告避而不談。故而對被保險人即原告甚為不利又喪失保險之
    保障，造成原告損失慘重。爰依不當得利之法律關係提起訴
    訟，並聲明：被告應給付原告748,159元，及起訴狀送達翌
    日起至清償日止，按年息百分之5計算之利息。
三、被告則以：
  ㈠兩造於86年4月30日結婚，被告於110年6月間向鈞院提起離婚
    訴訟，兩造於110年10月5日由鈞院調解離婚成立，系爭剩餘
    財產分配事件則由鈞院家事庭審理，原告因不願向被告給付
    其依法應取得之剩餘財產分配，自111年1月起分別向鈞院提
    起本件訴訟、及另案返還代墊扶養費訴訟，並在前開系爭剩
    餘財產分配事件中主張對被告有前開債權存在，應列入夫妻
    剩餘財產分配中計算。
  ㈡實情為被告在兩造婚姻存續期間之保險費用皆由被告自行負
    擔，事實也是被告自行支付其保險費用，被告否認原告曾代
    墊任何保險費用，且原告在兩造婚姻存續期間，曾自90年起
    至93年皆在大陸工作，原告在該段期間不可能替被告支付相
    關保險費用，可知原告前開主張已與事實不符；事實上原告
    在兩造婚姻存續期間，只要討論到家庭費用及子女保險費之
    分擔等與金錢有關之事，就會嘲笑、辱罵被告並與被告起爭
    執，可知按照原告個性並不可能替被告代墊支付保險費用。
    原告所提出附表1明細表為原告自行製作之私文書，被告否
    認該文書之形式真正及實質真正，另外依照民事起訴狀所附
    富邦人壽保單資料及國泰人壽繳款通知書暨保險繳款單，無
    法看出原告曾支付被告相關保險費用，除前開資料以外，原
    告未提出其他證據資料證明其有支付被告相關保險費用，實
    無從證明原告曾支付被告相關保險費用。
  ㈢退萬步言之，原告本件請求被告返還代墊保險費用412,789元
    之金額亦非正確，茲說明如下：
  ⒈原告本件依民法第179條規定請求被告返還墊款時效為15年，
    被告於111年2月24日始收到原告請求返還代墊保險費之起訴
    狀繕本，原告請求被告返還代墊相關保險費用在96年2月25
    日前之部分，其請求權已罹於時效消滅，合先敘明。
  ⒉原告主張其替被告代墊之系爭富邦人壽保險費之計算期間係
    自86年7月起至106年7月止，其中86年7月至96年2月25日期
    間之不當得利請求權已罹於時效消滅。
  ⒊原告主張其替被告代墊之系爭國泰人壽保險費之計算期間係
    自91年6月起至110年6月止，其中91年6月至96年2月25日期
    間之不當得利請求權已罹於時效消滅。
  ⒋被告於111年5月6日始收到原告再請求給付代墊該保單280,00
    0元保險費用之追加起訴狀繕本，惟該筆280,000元保險費用
    在96年5月5日前之部分，其請求權已罹於時效消滅，則原告
    主張其替被告代墊之國泰人壽保險費之計算期間係自91年6
    月起至110年6月止，其中91年6月至96年5月5日期間之不當
    得利請求權已罹於時效消滅，原告卻將前開罹於時效消滅之
    期間之不當得利請求權算入，可知原告向被告再請求返還墊
    款280,000元之金額亦非正確。
  ⒌綜上可知，原告已將前開罹於時效消滅期間之不當得利請求
    權算入，原告向被告請求返還墊款41 2,789元自非正確。
  ㈣被告有工作收入時，會將自己收入拿來支付家用跟兩造子女
    之相關費用，包括原告所有貴興路之房地、自93年起至被告
    離職即108年止之每月管理費2,615元，均由被告支付（被告
    所支付管理費約16年，支付管理費總金額略為2,615元ｘ12ｘ1
    6年＝502,082元），兩造子女之健保費用自96年起至被告離
    職即108年止之健保費用亦係由被告支付，若被告工作收入
    不足支應其個人生活開銷，如何能支付前揭費用？
  ㈤原告工作收入雖然高於被告，但原告其實把收入主要皆花在
    自己之享樂上，包括高爾夫球，名車，玩股票等，只有在被
    告沒有工作時，原告才會短暫給被告家用以支付家裡開銷。
    當被告請原告幫忙，原告就會不斷嫌棄、嘲笑及辱罵被告，
    所以被告極不願意請原告幫忙協助家用費用，寧願用被告自
    己之薪水支付，維持著一份工作與尊嚴，此有鈞院另案系爭
    剩餘財產分配事件中於111年3月30日言詞辯論筆錄，即證人
    魏筱蓁證述被告有在做裁縫老師工作等語可證，原告前開主
    張實與事實不符。
  ㈥原告所提出之兩造間對話紀錄，係因兩造子女即訴外人劉右
    澤先前曾向原告說要繳納汽車之駕訓費用，原告卻向劉右澤
    表示其已經拿貴興路房地貸款，是要用以支付家庭開銷的，
    因而沒錢支付，要劉右澤自己負擔駕訓費用，原告於110年4
    月間貸款後，一直吵著要離婚，被告身心俱疲下，又聽到原
    告對兒子說貸款為了支應家用之語，氣憤之餘，在109年6月
    3日原告又提離婚時，才會說：算大型花費一年半，合計90
    萬元，與原告先前貸款金額280萬元相較有一定差距，並非
    承認全家之保險費皆是原告支付，何況原告已於民事補充理
    由(一)暨聲請調查證據狀承認，110年度被告國泰人壽之保
    單係由被告自己支付。原告表示鈞院另案系爭剩餘財產分配
    事件，對於原告是否有代墊被告保險費乙事顯然有疏漏未盡
    調查之處，亦未裁定停止審判，該判決有判決草率及判決不
    備理由之違法等語並非實在，茲說明如下：原告已於其另案
    系爭剩餘財產分配事件中提出之家事答辯(一)狀，主張其為
    原告代墊保險費部分412,789萬元已提起訴訟請求返還，應
    列入夫妻剩餘財產分配，並提出本件民事起訴狀影本作為證
    據，系爭剩餘財產分配事件於110年2月16日審理時，詢問被
    告對於原告主張包含代墊保險費等債務之意見，被告當時即
    否認有積欠原告代墊保險費用之債務；系爭剩餘財產分配事
    件於111年3月30日審理時，整理兩造爭執財產部分，其中列
    出原告主張其對被告有三筆債權，包含本件原告所主張為被
    告代墊保險費412,789元，被告則均否認之，可知系爭剩餘
    財產分配事件對於原告是否為被告代墊保險費用其中412,78
    9元部分已進行爭點整理及實質審理，因原告在系爭剩餘財
    產分配事件言詞辯論終結前，僅提出本件民事起訴狀影本做
    為證據，無其他說明，才以「因被告僅提出民事起訴狀影本
    為證，不足支撐其主張，此外未見被告提出其他證據以實其
    說，故無從認定被告前揭主張為真正」等語認定無法採信原
    告相關主張，系爭剩餘財產分配事件並無原告所指有何疏漏
    未盡調查之處，以及有何判決不備理由之處。
  ㈦原告指摘系爭剩餘財產分配事件未裁定停止訴訟程序，即逕
    行判決，實難令人信服等語，然系爭剩餘財產分配事件判決
    未裁定停止訴訟程序於法無任何違誤之處，茲說明如下：依
    最高法院101年度台抗字第224號民事裁定、最高法院30年渝
    抗字第105號民事判例要旨，原告主張其為被告代墊保險費
    等債務應在夫妻剩餘財產應列為被告債務，原告亦於其在系
    爭剩餘財產分配事家事答辯(一)狀已提出其主張及證據，如
    同前述，系爭剩餘財產分配事件就此已進行實質審理調查證
    據完畢，系爭剩餘財產分配事件判決對於是否有原告所主張
    其為被告代墊保險費用乙事自得為裁判，沒有須以其他案件
    法律關係是否成立為據之情事，並不符合民事訴訟法第182
    條第1項中止訴訟程序之法定原因，因此依前揭實務見解，
    可知系爭剩餘財產分配事件判決未裁定停止於法並無違誤。
  ㈧原告提起本件訴訟已違反民事訴訟第253條規定，亦無權利保
    護之必要，茲說明如下：按民事訴訟法第253條規定，原告
    本件主張被告應返還代墊保險費748,159元，惟原告在系爭
    剩餘財產分配事件在計算夫妻剩餘財產分配時，主張對被告
    有本件代墊保險費債權中之412,789元部分，經系爭剩餘財
    產分配事件進行實質審理，而原告於系爭剩餘財產分配事件
    判決言詞辯論終結後才提出家事答辯(三)狀，主張代墊保險
    金額為692,789元及聲請裁定停止，其中增加代墊保險費280
    ,000元之部分未經系爭剩餘財產分配事件審理，當事人亦為
    兩造，原告之請求權基礎均為民法第179條規定，均是對於
    被告是否積欠原告所稱之代墊保險費之債權為爭執，而本件
    繫屬在後，系爭剩餘財產分配事件就代墊保險費其中之412,
    789元之審理範圍顯然與本件審理範圍相同，若本件與系爭
    剩餘財產分配事件判決若均進行實體審理，則最後確定判決
    均有既判力，可能發生裁判歧異之情形，可知原告提起本件
    訴訟其實已違反民事訴訟法第253條規定所示重複起訴禁止
    規定之精神。
  ㈨如同前述，原告在系爭剩餘財產分配事件判決審理時已提起
    被告應向原告返還代墊保險費，即便系爭剩餘財產分配事件
    判決此部分認為原告主張無理由，惟系爭剩餘財產分配事件
    判決尚未確定，原告可依上訴程序進行救濟，原告亦已提起
    上訴，亦可證明本件訴訟時實無進行審理之必要，可知原告
    所提起本件訴訟，無受保護之必要，應予以駁回。
  ㈩原告原起訴之代墊保險費保單為系爭富邦人壽保險單及國泰
    人壽保險單，已在鈞院系爭剩餘財產分配事件中，列為婚後
    剩餘財產分配，原告第1份追加主張保險費280,000元，後於
    第2份追加主張減縮為278,600元，即為該夫妻剩餘財產分配
    案件中，列為剩餘財產分配，即為本件被證七螢光筆所示之
    保單，因保單價值為0，所以未列入該案判決書中論述，既
    然原告所指代墊款部分都列入夫妻剩餘財產中分配，就不會
    有請求給付代墊款問題，否則就會造成重複計算，原告本件
    請求顯無保護必要，應予駁回。
  另被告亦否認原告本件主張為被告代墊保險費共748, 159元
    ，被告在婚姻存續期間之保險費用都是被告自行負擔支付其
    保險費用，不論要保人及被保險人均為被告之國泰人壽保險
    費用316,293元及富邦人壽保險費用153,266元，及要保人為
    被告、被保險人為原告之國泰人壽保險保險費用27 5,600元
    ，被告均否認是原告代為墊支支付。況且原告所提出民事補
    充理由(一)暨聲請調查證據狀，更改各保單代墊款之數額；
    如果原告有代墊款之事實（假設語氣，被告否認），原告理
    應清楚其代墊數額，豈會因為個資關係而不知代墊款數額，
    顯見本件僅是原告不滿被告提起夫妻剩餘財產分配訴訟，其
    必須分配財產給被告而虛構事實提起本件訴訟。另外原告本
    件所主張之代墊保險費債權，部分確已罹於時效消滅，可知
    原告本件請求之金額亦非正確。
  原告另稱被告僅有提出國泰人壽保單第20期之保險繳費單據
    ，被告並未提出其他繳費單據，所以無法證明是被告自己支
    付其他保險費用云云；惟被告收到保險繳費單據去繳納保險
    費用時，沒有想到日後會因此事與原告進行訴訟，才沒有留
    存其他繳納單據，此與一般人繳納日常生活開銷時，不會刻
    意留存相關單據相符。另依據原告所提出之原證5資料，可
    知國泰人壽保險一直以來都把續期保險費送金單暨繳納證明
    書等資料寄給被告、而非原告，由原證5資料寫明收件人是
    被告，其上記載之留存手機號碼091＊＊＊＊012為被告手機號碼
    可證之，可知先前相關保險費用確是由被告自行繳納，而非
    原告代為墊支繳納，因被告於110年7月底搬離貴興路地址後
    ，尚未向國泰人壽保險更新最新住所地址，國泰人壽保險仍
    將原證5資料寄到前開貴興路地址，惟原告收到後明知這是
    被告私人信件卻擅自拆閱，此舉已觸犯刑法妨害秘密罪。另
    外原告於本件既然主張其為被告代為墊支保險費用，依民事
    訴訟法第277條規定，自應負舉證責任提出相關資料證明確
    有墊支乙事，而非由被告負舉證責任先證明是被告自己支付
    ，原告前開主張顯不可採。
  末原告請求函查被告薪資所得資料，以證明被告無能力支付
    前揭保單之保險費用等語，惟被告是否有支付前揭保單之保
    險費用，與被告薪資所得多少並無關連，即便被告沒有工作
    收入，被告仍可以其他方式繳納保險費，例如被告自己之積
    蓄等，可知原告請求函查被告薪資所得資料並無必要。又原
    告請求函查被告信用卡消費金額資料，以證明被告無能力支
    付前揭保單之保險費用等語，惟被告個人信用卡消費記錄與
    被告有無支付前揭保單之保險費用毫無關連，原告請求函查
    被告個人信用卡消費記錄亦顯無必要等語置辯，並聲明：原
    告之訴及假執行聲請均駁回。如受不利判決，願供擔保，請
    准宣告免為假執行。
四、得心證之理由：
  ㈠按無法律上之原因而受利益，致他人受損害者，應返還其利
    益。雖有法律上之原因，而其後已不存在者，亦同。民法第
    179條定有明文。另按當事人主張有利於己之事實者，應就
    其事實有舉證責任，民事訴訟法第277條有明文規定；又主
    張法律關係存在之當事人，須就該法律關係發生所須具備之
    特別要件，負舉證責任。民事訴訟如係由原告主張權利者，
    應先由原告負舉證之責，若原告先不能舉證，以證實自己主
    張之事實為真實，則被告就其抗辯事實即令不能舉證，或其
    所舉證據尚有疵累，亦應駁回原告之請求（最高法院17年上
    字第917號判例要旨參照）。
  ㈡查本件原告主張之事實，固據提出富邦人壽保單資料、國泰
    人壽繳款通知書及兩造間Line對話紀錄截圖等件影本為證，
    惟為被告所否認，揆諸前揭說明，自應由原告就被告受有不
    當利益及原告有代償被告債務即系爭保險費之事實負舉證之
    責任。經查，觀諸另案系爭剩餘財產分配事件判決即本院11
    0年度重家財訴字第7號民事判決中，針對原告所主張代被告
    墊支系爭國泰及富邦保險費計412,789元之部分，業已認定
    ：「…原告(即被告)主張兩造過去一向各自繳納保險費，並
    提出國泰人壽繳費通知單、超商繳納收據、富邦人壽繳款證
    明等件為憑。因被告(即原告)僅提出民事起訴狀影本為證，
    不足支撐其主張，此外未見被告提出其他證據以實其說，故
    無從認定被告前揭主張為真正，因此被告主張曾為原告代墊
    保險費412,789元云云，難以採信」等語，足見就此部分保
    險費之繳納，原告並未能證明確實為其所代被告而繳納，本
    院亦同此認定；又依原告所提前開事證，尚不足以證明本件
    原告有墊付系爭保險費，致被告因此受有不當利益及同免債
    務之事實。另縱使原告主張為真，則按請求權，因15年間不
    行使而消滅。但法律所定期間較短者，依其規定。民法第12
    5條定有明文，而消滅時效制度之設計，係因權利人不行使
    權利，而形成無權利之事實狀態，若此狀態繼續存在達一定
    期間，令其發生請求權效力減損或消滅之效果，其立法理由
    乃認睡眠於權利之上者，法律不宜予以長期保護，以尊重並
    維持已歷經一定期間而建立之新秩序，原告所主張自86年6
    月及91年6月起算代墊之保險費業已罹於時效；是原告既未
    能舉證證明其本件主張之事實，依前揭舉證責任之說明，即
    應為不利於原告之認定，是原告之主張，即無可採。
五、綜上所述，原告依民法不當得利之法律關係，請求被告應給
    付原告748,159元，及自起訴狀繕本送達翌日起至清償日止
    按年息百分之5計算之利息，為無理由，應予駁回。原告之
    訴既經駁回，其假執行之聲請已失所附麗，應併予駁回。
六、本件事證已臻明確，兩造其餘攻擊防禦方法及所提之證據，
    核與判決結果無影響，不另論述，併此敘明。至原告雖聲請
    向財政部北區國稅局板橋分局函查被告自86年起至110年是
    否有薪資所得，及若有薪資所得，該年度是多少金額之薪資
    ，暨向國泰世華銀行、台北富邦銀行、永豐銀行函查被告自
    86年起至110年之信用卡消費金額等事項，以證明被告婚後
    並無固定薪資收入來源，無法支應其個人生活所需且入不敷
    出，其為保單要保人應繳之保險費皆為原告所代墊等語，惟
    被告是否支付系爭保險費，此與被告薪資所得多少並無關連
    ，縱使被告無工作收入，亦不等於系爭保險費即由原告所繳
    納，是上開資料顯無調查之必要，附此敘明。
七、據上論結，本件原告之訴為無理由，依民事訴訟法第78條，
    判決如主文。
中　　華　　民　　國　　111 　年　　8 　　月　　3 　　日
                      臺灣新北地方法院板橋簡易庭
                            法  官  呂安樂
以上為正本係照原本作成。
如不服本判決，應於送達後20日內，向本院提出上訴狀並表明上
訴理由，如於本判決宣示後送達前提起上訴者，應於判決送達後
20日內補提上訴理由書（須附繕本）。
中　　華　　民　　國　　111 　年　　8 　　月　　3 　　日
                            書記官  魏賜琪